最高法院民事判決　　　　　　　　　 109年度台上字第3071號
上　訴　人　游藍秀燕
訴訟代理人　宋 永 祥律師
　　　　　　鄭 志 誠律師
被 上訴 人　游 振 昌
　　　　　　游 振 標
　　　　　　游 錦 綢
　　　　　　游 素 雲

上列當事人間請求返還不當得利等事件，上訴人對於中華民國10
8年11月13日臺灣高等法院臺中分院第二審判決（105年度重上字
第227號），提起上訴，本院判決如下：
    主  文
原判決關於命上訴人再給付被上訴人新臺幣壹佰陸拾柒萬貳仟零
玖元本息，及駁回上訴人之上訴，暨該訴訟費用部分廢棄，發回
臺灣高等法院臺中分院。
    理  由
本件被上訴人主張：兩造及原審被上訴人游月香、游金暖、游
  芬（下稱游月香3 人）為訴外人即被繼承人游朝陽之全體繼承
  人，游朝陽於民國98年5月9日死亡，遺有坐落臺中市○○區○
  ○段781、782、791、819地號土地、同區振文段5 地號土地及
  坐落其上如原判決附表（下稱附表）一編號1至8所示未辦理保
  存登記之建物（下逕稱各編號建物，合稱系爭建物），應由兩
  造及游月香3 人繼承而公同共有。然上訴人未經全體繼承人同
  意，不法侵害伊等就系爭建物之使用收益權利，將系爭建物自
  行出租、收取租金，致伊等受有應繼分比例1/2 計算之相當於
  租金之損害等情。爰依民法第179條、第184條規定，求為判命
  上訴人給付伊等新臺幣（下同）345 萬7359元本息之判決（被
  上訴人請求游月香3人連帶給付654萬7725元本息，及請求上訴
  人給付逾上開金額敗訴部分，未據其聲明不服，非本院審理範
  圍，下不贅敘）。
上訴人則以：附表一編號1至3建物固為游朝陽出資興建而取得
  所有權，惟游朝陽生前已將之出租，所收租金作為伊與游朝陽
  之生活費用，游朝陽死亡後，由伊繼續出租，全體子女均明知
  且達成由伊收取該租金之明示或默示分管協議；附表一編號 7
  、8 建物則由伊出資興建，為伊財產，伊並無不當得利或侵權
  行為。且系爭建物如均屬游朝陽之遺產，未分割前仍為兩造及
  游月香3 人公同共有，伊縱出租受有不當得利，該不當得利返
  還請求權屬公同共有權利，被上訴人不得僅為自己利益計算，
  單獨請求返還，應與其他遺產併同分割。又被上訴人游振標已
  收取附表一編號3、6建物租金各27萬6000元、25萬6250元，如
  認被上訴人請求有理由，上開租金數額應扣除等語，資為抗辯
  。
原審①維持第一審所為命上訴人給付被上訴人178 萬5350元本
  息及駁回上訴人之上訴；②命上訴人再給付被上訴人167萬200
  9元本息，係以如下理由，為其判斷之基礎：
㈠游朝陽於98年5月9日死亡，兩造及游月香3 人為游朝陽之全體
  繼承人，附表一編號1至3建物為游朝陽所遺財產；游朝陽所有
  坐落臺中市○○區○○段0 地號土地建有附表一編號7、8建物
  ；附表一編號7即○○路8號南側建物無稅籍登記；編號8 即○
  ○路8號後側建物納稅義務人原為游朝陽，於103年5月1日因繼
  承變更為兩造及游月香3 人；上訴人於出租系爭建物期間支出
  修繕費用計3 萬3300元；系爭建物在附表一所示「出租期間」
  ，各有如附表一「租金數額及說明」所示之租金等事實，為兩
  造所不爭。
㈡被上訴人主張附表一編號4至8未辦理保存登記之建物，均為游
  朝陽所遺財產，應舉證證明該建物係由被繼承人游朝陽出資興
  建；又被繼承人如將所興建未辦理保存登記之建物讓與他人，
  即喪失其事實上處分權能，繼承人無從繼承該未辦理保存登記
  建物之權利。附表一編號4至6建物之事實上處分權，業經游朝
  陽讓與上訴人，已非游朝陽之遺產。游朝陽所遺○○路8 號建
  物課稅面積，經臺中市政府地方稅務局大屯分局現勘後函覆其
  南面建物似有部分增建未併入稅籍，顯見附表一編號7 建物部
  分課稅面積屬游朝陽所有○○路8號建物，衡情應由該原始8號
  建物所增建，則無論附表一編號7建物與該原始8號建物是否屬
  各自獨立之建物，依民法第811條規定，均應認該原始8號建物
  所增建而成之附表一編號7建物之所有權，應歸由原始8號建物
  所有人游朝陽取得，附表一編號7 建物為游朝陽之遺產。又依
  證人張志欽之證詞，堪認附表一編號8 建物為游朝陽之遺產。
㈢附表一編號1至3、7、8建物（下稱系爭5 間建物）屬游朝陽之
  遺產，尚未辦理分割，且游朝陽之全體繼承人並未同意系爭 5
  間建物租金均由上訴人收取作為扶養費使用，上訴人逾越其應
  繼分比例所享有租金之利益，於共有人間構成不當得利，並致
  他共有人受有損害，亦屬故意或過失不法侵害他共有人之所有
  權，被上訴人自得依不當得利、侵權行為之規定，行使利益返
  還或損害賠償之請求權，請求上訴人返還超過其應繼分及游月
  香3人同意其收取部分之利益或賠償該部分之損害。
㈣系爭5間建物租金合計748 萬267元，扣除游振標收取如附表一
  編號3、6建物之租金後，上訴人實際收取之租金為694 萬8017
  元；扣除上訴人為該建物修繕所支出之費用3 萬3300元，上訴
  人實際收取可供共有人分配之租金為691 萬4717元，依被上訴
  人應繼分比例合計1/2計算，上訴人應給付被上訴人345萬7359
  元。
㈤綜上，被上訴人依不當得利、侵權行為之法律關係，請求上訴
  人給付345 萬7359元及如附表二所示之法定遲延利息部分，為
  有理由，應予准許。
本院廢棄發回之理由：
㈠按建物如係指依附於原建築物以助其效用而未具獨立性之次要
  建築者，諸如依附於原建築物而增建之建物，缺乏構造上及使
  用上之獨立性，或僅具構造上之獨立性，而無使用上之獨立性
  ，並常助原建築物之效用者，即所謂附屬建物，此類建物依民
  法第811 條之規定，應由原建築物所有人取得增建建物之所有
  權，原建築物所有權範圍因而擴張。但於構造上及使用上已具
  獨立性而依附於原建築物之增建建物，或未依附於原建築物而
  興建之獨立建物，則均非附屬建物，原建築物所有權範圍並不
  擴張及於該等建物。是以判斷增建之建物是否為獨立建物或附
  屬建物，除斟酌上開構造上及使用上是否具獨立性外，端在該
  建物與原建築物間是否具有物理上之依附關係以為斷。查附表
  一編號7建物雖有部分課稅面積併入游朝陽原有○○路8號建物
  內，惟觀被上訴人所提該編號7 建物之現場相片及房屋租賃契
  約書（一審卷一70至75頁），該建物似有獨立使用之空間及出
  入口，得以出租他人使用。果爾，能否僅以該建物有部分增建
  面積併入游朝陽原○○路8 號建物稅籍，即以該建物係由原○
  ○路8 號建物增建而成，無庸審認該建物是否屬獨立建物或附
  屬建物，遽謂該建物所有權依民法第811條規定均為原8號建物
  所有人游朝陽取得？依上說明，尚非無疑，自有調查釐清之必
  要。原審未遑究明該編號7 建物之屬性，而以上揭理由為上訴
  人不利之判決，自嫌速斷，並有判決不備理由之違法。
㈡又按繼承人有數人時，在分割遺產前，各繼承人對於遺產全部
  為公同共有，為民法第1151條所明定。繼承人因繼承而取得之
  遺產，於受侵害時，其所生之損害賠償或不當得利債權，乃公
  同共有債權。此損害賠償或不當得利債權既為全體繼承人公同
  共有，繼承人即公同共有人中一人或數人，請求就自己可分得
  部分為給付，非法所許。查系爭5 間建物屬游朝陽之遺產，尚
  未辦理分割，為原審合法認定之事實。依上說明，被上訴人請
  求上訴人就其占用系爭5間建物逾其應繼分及游月香3人同意其
  收取部分所生之侵權行為損害賠償、不當得利等債權，按其等
  應繼分計算可分得金額，對其等為給付，於法自有未合。原審
  遽謂被上訴人得按其應繼分請求上訴人返還不當得利或賠償該
  部分之損害，亦有可議。
㈢上訴論旨，執此指摘原判決不利於己部分不當，求予廢棄，非
  無理由。
據上論結，本件上訴為有理由。依民事訴訟法第477條第1項、
  第478條第2項，判決如主文。
中    華    民    國   110    年    9     月    29    日
                      最高法院民事第六庭
                          審判長法官  魏  大  喨  
                                法官  李  寶  堂  
                                法官  李  文  賢  
                                法官  邱  瑞  祥  
                                法官  林  玉  珮  
本件正本證明與原本無異
                                      書  記  官
中    華    民    國   110    年    10    月    5     日